【裁判字號】    99,台上,6369
【裁判日期】    991014
【裁判案由】    違反貪污治罪條例
【裁判全文】
最高法院刑事判決            九十九年度台上字第六三六九號
上  訴  人  台灣高等法院台中分院檢察署檢察官
被      告  甲○○
上列上訴人因被告違反貪污治罪條例案件，不服台灣高等法院台
中分院中華民國九十九年八月五日第二審更審判決（九十九年度
上更(一)字第四六號；起訴案號：台灣台中地方法院檢察署九十四
年度偵字第一九二一二號），提起上訴，本院判決如下：
    主  文
原判決撤銷，發回台灣高等法院台中分院。
    理  由
本件原判決以公訴意旨略稱：被告甲○○為茗弦科技有限公司負
責人，係非依據法令從事公務之人員；案外人藍厚（已經國防
部高等軍事法院高雄分院＜第一審＞判決無罪確定）則係國防部
軍備局生產製造中心第401廠（下稱401廠）影像製圖組影像處理
科少校工程官，負有該廠相關資訊設備採購業務之職責，為依據
法令從事公務之人員。民國九十一年四月間，401 廠辦理「地圖
數質作業資訊更新」採購案，計採購桌上型電腦含週邊設備三十
部、網路印表機一台及NOTES 軟體授權證明三十套，預算總額新
台幣（下同）二百二十一萬六千元。被告竟與藍厚基於共同圖
利之犯意聯絡，利用被害人英僑資訊開發有限公司（下稱英僑公
司），以二百十八萬八千元議價，應依合約型錄交付貨品之機會
，先由藍厚以貨品未合標準等種種理由，刁難拒絕驗收，再由
被告主動告知英僑公司負責人陳由昇稱：如欲完成驗收，須聽從
指示，可以與合約型錄不同、如起訴書附表所示較為低廉之貨品
辦理，且毋庸交付其中三十套NOTES 軟體使用授權，但須提出其
間價差約五十一萬元為酬等語。英僑公司為求順利，遂依被告之
指示，先於同年九月十六（起訴書誤繕為「六」）日，匯款十五
萬元至被告指定之彰化銀行虎尾分行0000000000000 號郭志強之
帳戶（下稱郭志強彰銀帳戶）；同年十月二十二日，果以與合約
型錄不符之貨品送驗，藍厚確亦同意、完成驗收。英僑公司復
於同年十一月十四日，再匯款二十八萬元至郭志強彰銀帳戶，另
面交八萬元予被告指定之居福科技公司（下稱居福公司）代表陳
志安。因認被告有與藍厚共同刁難驗收，向英僑公司勒索，並
以低價品充當合約貨品而舞弊方式獲利，涉犯貪污治罪條例第四
條第一項第二款之藉端勒索財物罪及同條項第三款之購辦公用器
材舞弊罪嫌等情。經審理結果，認為不能證明被告犯罪，因而維
持第一審諭知無罪之判決，駁回檢察官之第二審上訴。固非無見
。
惟查：(一)憲法第八十條規定：「法官須超出黨派以外，依據法律
獨立審判，不受任何干涉」，揭示法院獨立審判，不受他人干涉
、拘束原則；又刑事訴訟採直接審理主義，事實審法院應就調查
所得之證據，在經驗法則、論理法則之支配下，本於法之確信自
為判斷，不受其他行政、立法、考試、監察機關之干涉，亦不受
其他法院判決之認定拘束，自亦不得以其他刑事、民事或行政訴
訟確定判決所為之事實認定，逕行援引為本案之事實認定。此所
稱之其他刑事法院，自亦包括軍事法院在內。本件原判決以檢察
官所認定具有公務員身分之共同正犯藍厚，「既經軍事法院判
決（無罪）確定，已具有判決實質之確定力……本院不得為相反
之認定，應依確定判決認定之事實，認定未查得藍厚有不當金
錢往來紀錄，就調查所得之證據，未能使法院確信藍厚有貪污
之犯行，藍厚不成立貪污犯罪，則不具公務員身分之被告甲○
○，要無單獨成立貪污治罪條例第四條第一項第二款、第三款之
藉端勒索財物、購辦公用器材舞弊罪之餘地。」（見原判決第三
頁倒數第一至五行，第四頁第一至五行）。顯然受軍事法院判決
所拘束，而非自行本於法之確信，依據卷證資料採證認事用法，
核非適法。(二)刑事訴訟法第二條第一項規定：「實施刑事訴訟程
序之公務員，就該管案件，應於被告有利及不利之情形，一律注
意。」是審理事實之法院自應就卷內存在之各項證據資料詳加審
酌，以期毋枉毋縱，實現公平法院之理念，尤其對於卷內客觀上
認為屬於關鍵性之重要證據，應在判決內詳細說明其取捨之理由
，用昭折服，其若不然，當有判決理由不備之違失。告發人英僑
公司職員楊麗文和證人即該公司負責人陳由昇迭在相關之軍、司
法案件偵、審中，一致堅稱英僑公司標得系爭採購案後，一再受
軍方刁難，嗣依被告之言，先匯款十五萬元至被告指定之郭志強
彰銀帳戶，果然藍厚態度即變友善，雖然所交付之商品與原定
之規格不符，尤以系爭軟體之授權書「是過期的」，仍然順利通
過驗收，英僑公司再匯款二十八萬元至上揭帳戶，後來被告更夥
同競標廠商居福公司人員陳志安至英僑公司，以賠償落標所失利
益為由，索去八萬元（見他字卷第十六至十八頁；軍偵卷第二宗
第一四○至一四二頁；第三宗第十六、九十六、九十九頁；軍審
卷第二頁、第六十一至六十三頁；司法第一審卷第二宗第八十四
至八十八頁）；被告就其認識軍方採購案承辦人藍厚，及要求
英僑公司先後匯款十五萬元、二十八萬元至郭志強彰銀帳戶各情
，亦不否認確有其事（見他字卷第五十五頁）；陳高良證稱：我
在退伍前，介紹接辦之藍厚與被告相認識，方便日後軍購事宜
（司法第一審卷第二宗第九十五頁）；藍厚坦言：和被告有公
誼及私交，亦有金錢往來，系爭採購案驗收時，李佳燕有提出規
格不合之異議，但我認為仍然可以通過，祇是現已找不到所謂有
問題之「授權書」（見他字卷第三十二頁，軍偵卷第二宗第一百
八十二至一百八十四頁，第三宗第七十三至七十五頁，軍審卷第
一宗第二十三頁，第二宗第六十七頁）；軍方驗收人員胡先民、
李佳燕、侯志君同謂確有廠商交貨不符合約定型錄情形（見調查
卷第七十六頁，他字卷第二十八、四十三頁）；郭志強證實其彰
銀帳戶，確有收到被告指示英僑公司匯入之十五萬元及二十八萬
元（見調查卷第七十二至七十三頁，他字卷第四十七頁）；陳志
安供承曾向英僑公司收得八萬元之現金（見他字卷第四十八頁）
各等語，甚至有陳志安簽收之發票紀錄（見調查卷第五十四頁上
半部分）、系爭匯款通知單、被告在系爭採購驗收前，前往營區
和藍厚會面之會客登記簿影本（同上卷第一百五十一至一百五
十四頁）、各軍方人員因未確實驗收，分別遭記過、申誡處分之
懲處會議紀錄、人事令（見司法第一審卷第一宗第一百一十至一
百十五頁）等各證據資料，究竟如何不足為被告不利認定之依據
？且縱然不成立貪污犯罪，是否仍會成立其他罪名？原判決悉未
說明，難昭公信，自嫌理由欠備。再本院前次發回意旨已以「本
件起訴書犯罪事實記載：被告與藍厚係共同基於圖利之犯意聯
絡，同意英僑公司以低價品充當合約型錄上之貨品完成驗收，以
此獲取不法利益等情。則檢察官起訴之犯罪事實，除被告與藍厚
藉端勒索財物及購辦公用器材舞弊行為外，並兼及圖利英僑公
司行為。原判決對被告此部分犯罪之有無，未為說明，徒以具有
公務員身分之藍厚、胡先民另經國防部高等軍事法院高雄分院
判決無罪確定，遽認不具公務員身分之被告無從單獨為貪污罪之
行為主體，併有已受請求之事項未予判決之違背法令」，乃原判
決就此仍未究明審認，致原有瑕疵依然存在。以上或為檢察官上
訴意旨所指摘，或屬本院得依職權調查之事項，應認原判決仍有
撤銷發回更審之原因。
據上結論，應依刑事訴訟法第三百九十七條、第四百零一條，判
決如主文。
中    華    民    國  九十九  年    十    月   十四   日
                      最高法院刑事第十庭
                          審判長法官  花  滿  堂
                                法官  黃  正  興
                                法官  陳  東  誥
                                法官  林  錦  芳
                                法官  洪  昌  宏
本件正本證明與原本無異
                                      書  記  官
中    華    民    國  九十九  年    十    月   十八   日
                                                       s

司法院資訊處製作；財團法人民間司法改革基金會備份。
